【裁判字號】    98,訴,261
【裁判日期】    981231
【裁判案由】    違反臺灣地區與大陸地區人民關係條例等
【裁判全文】
臺灣士林地方法院刑事判決               98年度訴字第261號
公  訴  人  臺灣士林地方法院檢察署檢察官
被      告  乙○○
            戊○○
選任辯護人  余梅涓律師
上列被告因違反臺灣地區與大陸地區人民關係條例等案件，經檢
察官提起公訴（98年度偵字第6158號），本院判決如下：
    主  文
乙○○共同違反不得使大陸地區人民非法進入臺灣地區之規定，
處有期徒刑陸月，如易科罰金，以銀元參佰元即新臺幣玖佰元折
算壹日，減為有期徒刑參月，如易科罰金，以銀元參佰元即新臺
幣玖佰元折算壹日。
戊○○共同連續行使明知為不實之事項，而使公務員登載於職務
上所掌之公文書，足以生損害於公眾，處有期徒刑伍月，如易科
罰金，以銀元參佰元即新臺幣玖佰元折算壹日，減為有期徒刑貳
月又拾伍日，如易科罰金，以銀元參佰元即新臺幣玖佰元折算壹
日。
    事  實
一、乙○○與大陸地區人民戊○○均明知互無結婚真意，乙○○
    竟於民國91年底，與真實姓名年籍不詳之林姓成年男子共同
    基於使中國大陸地區人民戊○○非法進入臺灣地區以營利之
    犯意聯絡，約定以給付乙○○新臺幣（下同）3 萬元之代價
    ，由「林先生」提供機票供乙○○前往大陸地區與戊○○辦
    理假結婚，並使戊○○進入臺灣地區。嗣乙○○旋與戊○○
    通謀虛偽於92年1 月21日在中國大陸地區福建省福州市公證
    處辦理結婚手續，迨領得福建省福州市公證處發給之結婚證
    明書及公證書，在該地辦妥結婚登記後，基於行使使公務員
    登載不實之犯意聯絡，由乙○○獨自先行返臺，於92年2 月
    13日持上開結婚證明書及公證書前往臺北市北投區戶政事務
    所辦理結婚登記，使不知情之該戶政事務所承辦公務員將乙○○與戊○○結婚之不實事項，登載於職務上所掌之戶籍登
    記簿及戶籍謄本等公文書，並核發戶籍謄本予乙○○，足以
    生損害於戶政機關對戶籍管理之正確性。乙○○復基於同前
    之概括犯意聯絡，於92年2 、3 月間某日持上開戶籍謄本及
    相關結婚證書等文件，向內政部警政署入出境管理局（現改
    制為內政部入出國及移民署，下稱境管局）行使，申請配偶
    來臺探親，使不知情之境管局公務員將該不實之事項登載於
    職務上所掌管之大陸同胞申請來臺之電腦報表公文書上，境
    管局並核准發給大陸地區人民進入臺灣地區旅行證，戊○○
    因此得以於92年3 月29日行使該旅行證以非法進入臺灣地區
    ，足以生損害於入出境管理局對於大陸地區人民入境管理之
    正確性。戊○○入境後，僅在乙○○住處停留一晚即行離去
    ，自行在臺北市○○區○○街219 巷4 之1 號居住及打工賺
    錢維生。嗣乙○○之兄丙○○獲悉後，偕同乙○○報警處理
    ，始悉上情。
二、案經臺北市政府警察局北投分局報告臺灣士林地方法院檢察
    署檢察官偵查起訴。
    理  由
壹、證據能力部分：
一、被告乙○○自白之任意性：
    本件被告乙○○於警詢中坦認確收取3 萬元酬金而與被告戊○○假結婚之事實（見偵卷第4 至6 頁，詳後述），惟嗣於
    偵訊中改稱其與被告戊○○係真結婚，亦持續有發生性行為
    ，被告戊○○負責賺錢養伊，每月給伊1 萬元等語（見偵卷
    第35、60頁），而於本院審判中又稱：伊與被告戊○○係真
    結婚，亦持續有發生性行為，被告戊○○每月給伊不到2千
    元等語（見本院卷第103 頁），觀其於偵查及審理中所言，
    就被告戊○○每月給伊多少錢乙節有所矛盾，且所述與被告
    戊○○進行性行為之細節亦核與被告戊○○所述不符（詳後
    述），是其上開翻異前詞之辯解已難採信；況被告乙○○於
    本院審理中亦坦承上開警詢筆錄由其親自簽名，其亦確曾告
    訴警察其在90年初遇到林姓男子買機票讓伊去大陸，而且跟
    戊○○結婚就有3 萬元，而且會幫伊辦好所有手續，之後在
    林先生朋友家裡住了3 個禮拜等語（見本院卷第104 頁），
    顯見警詢筆錄確依其所述記載，至其雖稱就其餘警詢筆錄之
    記載，其已忘記當初如何回答，且當初其未請律師等語，惟
    亦坦承警方並未對其逼供（見本院卷第105 頁），復未主張
    其於前揭自白時有其他受強暴、脅迫等自由意志受影響之情
    事，且本院認該自白與事實相符（詳後述），依刑事訴訟法
    第156 條第1 項規定，自仍有證據能力。
二、按被告以外之人於檢察事務官、司法警察官或司法警察調查
    中所為之陳述，與審判中不符時，其先前之陳述具有較可信
    之特別情況，且為證明犯罪事實存否所必要者，得為證據。
    刑事訴訟法第159 條之2 定有明文。本件被告乙○○於警詢
    時所為之陳述，核與其與審判中不符，且其於警詢中之陳述
    具有較可信之特別情況，且為證明被告戊○○犯罪事實存否
    所必要，是其警詢所述對被告戊○○仍具有證據能力；又證
    人丙○○於警詢中所為之陳述，核與審判中不符，且其於警
    詢中之陳述具有較可信之特別情況（詳後述），是對被告2
    人均具有證據能力。
三、按被告以外之人於審判外之陳述，雖不符刑事訴訟法第159
    條之1 至第159 條之4 規定，而經當事人於審判程序同意作
    為證據，法院審酌該言詞陳述或書面陳述作成時之情況，認
    為適當者，亦得為證據，同法第159 條之5 第1 項定有明文
    。查本件被告戊○○於警詢時所為之陳述，屬被告乙○○以
    外之人於審判外之陳述，且無刑事訴訟法第159 條之1 至第
    159 條之4 所定得為證據之情形，並經被告乙○○及辯護人
    均不同意以之作為證據（見本院卷第20、21頁），此部分不
    得為證據。
四、按被告以外之人於偵查中向檢察官所為之陳述，除顯有不可
    信之情況者外，得為證據，刑事訴訟法第159 條之1 第2 項
    定有明文。本件證人丙○○及被告乙○○、戊○○以證人身
    分於偵查中經具結向檢察官所為之陳述，辯護人雖稱上開證
    言均屬傳聞證據而無證據能力（見本院卷第21頁），惟觀諸
    筆錄之記載，其等均係就自身親身經歷之經驗而為陳述（詳
    後述），顯非屬傳聞證據，亦無顯不可信之情況，自均得為
    證據。
五、本件雙方所提出經本院加以審酌之下列相關書面供述證據，
    業經檢察官、被告及辯護人於準備程序均不爭執其證據能力
    並同意作為證據（見本院卷第21頁），且於言詞辯論終結前
    未聲明異議，本院審酌該等書面陳述作成之情況，核無違法
    取證或其他瑕疵，且與待證事實具有關聯性，認為以之作為
    證據為適當，依刑事訴訟法第159 條之5 規定，亦得採為證
    據。
貳、實體方面：
一、被告2 人於92年1 月21日在大陸福州市公證處辦理結婚登記
    ，嗣被告乙○○於92年2 月13日持結婚公證書至臺北市北投
    區戶政事務所辦理結婚登記，又於92年2 、3 月間持戶籍謄
    本至境管局申請來臺許可獲准，嗣被告戊○○於92年3 月29
    日來臺等事實，為被告2 人所不爭執，復有大陸地區結婚證
    明書、結婚登記申請書、公證書、大陸地區人民明細資料報
    表等件在卷可憑（見偵卷第17至21、29、30頁），堪信為真
    。
二、訊據被告乙○○、戊○○均矢口否認有何假結婚之事，被告
    乙○○於偵訊中辯稱：伊於92年1 月21日在大陸福州與被告
    戊○○真結婚，因為伊拖到60幾歲才結婚，所以回到臺灣後
    沒有跟家人講，也沒有補辦喜宴，伊於警詢中所稱有拿到的
    3 萬元，是被告戊○○來臺灣賺錢後給伊的，伊到中國大陸
    結婚的機票錢是被告戊○○的大姐支付的；被告戊○○來臺
    後就打工賺錢，因為伊沒有工作，也沒有存款，被告戊○○
    要養伊，每月給伊1 萬元，家裡的錢也都是被告戊○○在管
    ，伊不知道被告戊○○申請來臺的理由是否是要與伊結婚生
    活，她來臺後住在她工作的地方，目前住深坑，只有週末會
    來看伊，她回到家時約晚上10點多，洗完澡後就睡覺，早上
    7 、8 點起床，伊自己則是晚上12點才睡，早上5 、6 點就
    起床；伊知道被告戊○○的父親已過世，母親81歲，有1個
    哥哥、1 個姐姐，不知道有無弟弟，另被告戊○○還有2個
    小孩，大女兒20歲，小兒子的年紀伊不清楚；被告戊○○的
    飲食習慣是吃飯，她不吃稀飯，平常有時伊煮飯，有時被告
    戊○○煮飯，伊自己的飲食習慣是有時吃饅頭，有時吃稀飯
    ，中、晚餐伊都吃稀飯，因為伊沒有牙齒；伊自己沒有什麼
    朋友，也不知道被告戊○○有無什麼朋友；伊患有氣喘，已
    經3 、40年了，每個月都固定去拿藥一次，至於被告戊○○
    的健康狀況伊則不清楚；伊於週六晚上睡覺前會與被告戊○○同床為性行為，伊每次做約5 到10分鐘，直到98年都還有
    與她為性行為等語（見偵卷第34、35、59、60頁），於本院
    審理中則稱：92年間伊跟伊二姪子丁○○一起做過不定期的
    水電工，有時有拿到每次車錢1 、2 千元，有時則沒拿到錢
    ，當時伊郵局的存款約1 、2 萬元；伊共去過大陸2 次，都
    是為了與被告戊○○結婚之事，但詳細時間及間隔伊已忘了
    ，伊患有癡呆症；伊在上開2 次去大陸的其中1 次，是住在
    一個何姓朋友家中，伊與何姓朋友是3 、40年前在馬祖服役
    時認識，後來伊要去萬華觀音廟附近遊玩，在路上剛好又遇
    上，但伊現在已忘了何姓朋友的名字，也不知如何聯絡他；
    伊去大陸是要去找住在福州的姑丈，機票錢是伊自己出的，
    伊自己一個人到達大陸時沒有人來接伊，伊身上也沒有帶多
    少錢，伊也沒先換好人民幣，因伊朋友會幫伊出錢；伊在大
    陸坐客運前往姑丈家的路上剛好又遇到何姓朋友，所以就臨
    時決定去住何姓朋友家，住了3 週，期間生活費用都是是何
    姓朋友幫伊出錢的，但何姓朋友的事情與伊娶老婆的事情沒
    有關係；伊跟被告戊○○從認識、交往、相愛到結婚，間隔
    約3 週，一開始伊是在榮總遇到一個年約4 、50歲的林姓男
    子，伊不知道他的姓名、聯絡方式，但他主動說要介紹他親
    戚的妹妹給伊當老婆，伊之前沒有結過婚，但因為不孝有三
    ，無後為大，所以伊就跟林姓男子一起去大陸（後改稱）伊
    就自己一個人過去大陸福州，與被告戊○○認識，見面後沒
    多久就決定結婚，在結婚之前伊跟被告戊○○只見過1 、2
    次面，後來辦結婚手續時，伊與被告戊○○2 個人一起去大
    陸的法院，一個上午就辦好了，至於申辦的流程伊已忘了；
    結婚時伊有拿新臺幣10萬元聘金給她，錢是伊平常自己存的
    ，伊也有與被告戊○○在大陸宴客，請了2 桌，被告戊○○
    的姐姐、妹妹、朋友、鄰居都有出席；後來被告戊○○來臺
    後，隔天伊就帶她去區公所報流動戶口，有無辦其他的手續
    伊已忘記了；被告戊○○來臺後說要去工作，就住在外面，
    只有週末回家，她有換洗衣物放在伊住處，她回來時會煮稀
    飯給伊吃，這樣的情況已維持5 、6 年了，被告戊○○在外
    面的住處是信義區○○街，伊沒錢就會去找她，一週會去2
    次，不會過夜，但被告戊○○是來臺後過多久搬去住外面，
    伊已忘了，伊從92年開始住在公館路住處，之後何時搬到清
    江路伊已忘了，但98年年初開始被告戊○○就有和伊一起住
    在清江路住處，她目前在深坑賣饅頭，但還是住在嘉興街，
    她以前住過什麼地方伊也不清楚；伊從出生就有氣喘病，常
    去榮總看病，這件事被告戊○○也知道；被告戊○○來台之
    後迄今伊都有跟她發生性關係，性行為平均行為時間約5至
    10分鐘，一禮拜約2 、3 次，但伊不知道被告戊○○有何身
    體特徵；被告戊○○每個月給伊平均不到2 千元，伊不知道
    她一個月賺多少錢；本案後來是因伊三哥丙○○沒看過被告
    戊○○，想要看她，才會用帶伊去警局自首之方式逼伊叫被
    告戊○○回來，伊去警局自首時名下並無財產，都已過給丁○○等語（見本院卷第頁）；被告戊○○則於偵訊中辯稱：
    伊於92年1 月21日在大陸福州市與被告乙○○真結婚，伊來
    臺灣後並沒有補辦喜宴，因為被告乙○○說不用，且伊離過
    婚，所以也覺得不用辦喜宴；被告乙○○並不是為了賺錢才
    跟伊結婚賺錢，但伊來臺灣後有給被告乙○○3 萬元，且被
    告乙○○去大陸結婚的機票錢是伊大姐付的；因被告乙○○
    沒有工作，沒有錢，伊要養他，所以伊在臺灣有去打工賺錢
    ，伊平常住在工作的地方，目前住在深坑，只有週末才回被
    告乙○○住處看他，伊工作後每月會給被告乙○○1 萬元等
    語（見偵卷第35、36頁），於本院審理中陳稱：伊今年44歲
    、被告乙○○64歲，伊在與被告乙○○結婚之前是在大陸鄉
    下種田，最高學歷為小學；伊是經由熟人介紹認識被告乙○○，被告乙○○則是經由臺灣一個林先生的介紹認識伊，但
    伊不知道這二個介紹人的姓名，伊也不認識林先生，伊只見
    過被告乙○○一次，之後二人就決定結婚，當時被告乙○○
    有跟伊說他在臺灣沒有工作，以前做水電虧本講了很多，伊
    與被告乙○○從認識到交往、相愛到結婚一共3 個星期，在
    大陸辦結婚手續時，跑了很多單位，不只在法院辦，很複雜
    、麻煩，伊自己都不會辦，是有結過婚的人帶著伊去跑這些
    流程的，最後才辦護照、結婚證，有結過婚的人帶我們跑這
    些流程；之後在大陸有宴客1 桌，就只請伊的兄弟姐妹，是
    由伊家裡出的錢，被告乙○○有交付新臺幣10萬元的聘金給
    伊家人，伊沒有問過被告乙○○這些錢是哪裡來的；婚後伊
    到臺灣後，曾與被告乙○○一起住過3 個地方，最早在公館
    路，後來移到嘉興街，之後才到清江路，但從結婚後2 、3
    年開始，伊平常都是住在外面工作，週末才會回被告乙○○
    的住處；伊目前在深坑工作，但伊並沒有住在深坑；伊與被
    告乙○○有性生活，一個月平均1 、2 次，每次時間約1個
    鐘頭，伊與被告乙○○每次都是在開燈的狀態下為性行為；
    伊從92年到現在，過年圍爐都是和被告乙○○一起在家裡過
    ；伊自己的健保費都是自己出，被告乙○○健保費則是由他
    外甥丁○○出的，伊一個月會給被告乙○○8 、9 千到1萬
    元，他用錢很兇；被告乙○○會於98年4 月至警局自首假結
    婚，是因為被告乙○○的三哥丙○○當面跟伊說希望伊與被
    告乙○○離婚，所以才叫被告乙○○去報案；伊當初會想嫁
    到臺灣，是因為伊前夫在外面有女人，伊很失望，後來乙○○拿幾萬元給伊媽媽，伊媽媽很高興，說老公老沒關係，生
    活無虞就好，伊也覺得嫁來臺灣生活很好，且被告乙○○雖
    長得不好看，但人很好，伊想說嫁來臺灣後就拚命工作；被
    告乙○○則是因為想找一個伴，所以和伊結婚；被告乙○○
    有希望伊幫他生一個小孩，但伊覺得被告乙○○都60幾歲了
    ，用什麼養小孩；伊與前夫生的子女都在大陸，都可以自己
    獨立了，伊在臺灣每個月賺的薪水約3 萬多元，平均每月會
    寄1 、2 萬元給子女，在大陸工作很累，會沒辦法養小孩，
    所以伊想說跟乙○○結婚就可以來台工作，自己賺錢養小孩
    也可以過得很好等語（見本院卷第110 至121 頁）。惟查：
  (一)綜觀被告2 人上開所言，就該2 人於大陸辦理結婚手續時共
    向幾個單位申請、婚後宴客桌數為1 或2 桌、被告戊○○來
    臺後2 人飲食習慣、發生性行為之日期、持續時間及燈光狀
    態等細節、被告戊○○目前究係住在深坑或嘉興街、丙○○
    帶同被告乙○○至警局自首之原因究為想見到被告戊○○，
    或希望被告2 人離婚等情節，均明顯不符；且被告戊○○先
    稱其與被告乙○○在大陸第一次見面時，被告乙○○即將自
    身並無工作、經濟狀況不佳之情據實以告，嗣後又稱其一開
    始不知道嫁來臺灣要養被告乙○○、其覺得嫁來臺灣生活會
    很好等語，前後亦有矛盾；又依該2 人所言，被告乙○○係
    經由不詳林姓男子之介紹，被告戊○○則係經由不詳姓名之
    所謂「熟人」介紹，2 人僅見過1 次面後，在3 週內即完成
    結婚手續，實與一般締結婚姻之經驗法則有違，已難遽信為
    真；況本件被告乙○○於警詢中業已自白陳稱：伊於89年底
    、90年初時到榮民總醫院看醫生時，認識一名姓名不詳、年
    約4 、50歲的林姓男子，他說伊沒有娶妻，要介紹太太給伊
    ，之後林姓男子於91年底說要介紹他朋友的妹妹給伊，就幫
    伊買機票讓伊去大陸，伊到大陸福州機場時，由林姓男子接
    機並再次確認要介紹女生給伊的事，之後有去被告戊○○家
    裡一趟，有見到被告戊○○的母親，林姓男子並跟伊說如果
    伊跟被告戊○○結婚，就有3 萬元，且會幫伊辦好所有的手
    續，伊就在林姓男子朋友的家中住了3 週，期間於92年1 月
    23日與被告戊○○辦理結婚手續，但伊並沒有給被告戊○○
    家裡聘金，也沒有公開儀式、辦桌，亦未與被告戊○○發生
    性行為，伊有看到林姓男子幫伊辦的大陸結婚證，及海基會
    的相關文件，等手續辦完後，伊就返回臺灣；之後林姓男子
    叫伊於92年3 月初到桃園機場接被告戊○○返家，當時伊一
    個人去接機，有把被告戊○○接回伊住處，但她只待了一個
    晚上，隔天林姓男子就叫人來就把她帶走了，從此伊只有在
    有事情的時候才會聯絡被告戊○○，被告戊○○偶爾會到伊
    家拿1 、2 千元給伊，但都只待2 、3 個小時就走了，伊與
    被告戊○○從未發生過性行為，被告戊○○來台後伊也沒有
    與她在臺灣辦理結婚儀式或宴客，因為是假結婚，伊也不敢
    把這件事告訴家人；後來伊有拿到林姓男子叫朋友轉交給伊
    的3 萬元，之後林姓男子沒有再拿錢給伊，也沒有再與伊聯
    絡過；伊第一次去大陸的機票錢是伊自己出的，第二次的機
    票錢是林姓男子幫伊買的；被告戊○○來臺後，伊不知道她
    從事何活動，只知道她住在六張黎的嘉興街；伊會到警局投
    案，是因為伊大哥丙○○知道伊與被告戊○○假結婚，婚後
    都沒有同住之事，勸說伊自首，伊才會向警方投案等語（見
    偵卷第4 至6 頁），核與證人丙○○於警詢中陳稱：因伊弟
    弟即被告乙○○與被告戊○○假結婚，伊就陪同被告乙○○
    到警局說明；被告乙○○在數年前過年時至伊家圍爐時，就
    曾告訴伊他有娶一名大陸女子即被告戊○○為妻，並當場告
    訴伊該結婚是假的，且其兩人從未有共同居住之事實等語，
    伊及其他家人也都從未見過被告戊○○，被告乙○○也未曾
    帶同該大陸女子一同出現於家人面前，故伊曾多次叫被告乙○○儘快與該大陸女子辦理離婚；後來因被告戊○○於近日
    將取得中華民國國民身分證，移民署已於近日約談被告乙○○以便核發被告戊○○之身分證，所以伊就勸說被告乙○○
    與伊一同向警方說明此假結婚之事實等語（見偵卷第14、15
    頁），於偵訊中證稱：被告乙○○在5 、6 年前某年過年吃
    團圓飯時，跟伊說他去大陸娶了個中國新娘回來，但被告乙○○沒有辦過喜宴，伊與其他兄弟也從未看過該大陸女子，
    且伊之前去被告乙○○住處時，也沒有看過該女子，她與被
    告乙○○沒有同居，也沒生小孩，親戚都不知道那名女子，
    伊也從未與該女子即被告戊○○講過話，被告乙○○與被告
    戊○○是假結婚等語（見偵卷第49頁），及於本院審理中證
    稱：被告乙○○都沒有工作，平常都是向兄弟拿錢，但被告
    乙○○並沒有因為要娶被告戊○○的事而向伊拿錢，他說是
    朋友介紹，他跟朋友一起去大陸，也不用錢，是朋友幫他出
    錢等語（見本院卷第44、45頁）相符，且依卷附臺北市政府
    警察局北投分局受理各類案件紀錄表（見偵卷第27頁）顯示
    ，本案報案時間為98年4 月13日上午8 時50分，係由被告乙○○親自報案，報案內容為：「一、市民乙○○（34.8 .23
    生）於上述時間至本所稱渠於92年1 月21日與大陸女子戊○○（64.10.27生）以虛偽結婚方式，辦理大陸女子入境來台
    ，從事不法。二、乙○○坦承犯行，請警方偵辦。」等語，
    而據證人即製作上開受理各類案件紀錄表之承辦員警甲○○
    於本院審理中證稱：本案當時是丙○○與被告乙○○一起來
    警局報案，當時由伊值班，伊就先依該二人之陳述作紀錄，
    一開始是丙○○先講，後來被告乙○○也有講，他們二人大
    概的陳述的意思就是被告乙○○與被告戊○○是假結婚，主
    要情節是丙○○說的，被告乙○○在旁邊也有開口，但詳細
    講什麼伊已忘記了，但應該是因為被告乙○○沒有表示反對
    意見，所以伊才會在上開受理各類案件紀錄表上直接記載報
    案人是乙○○、有假結婚的事實；伊作完初步紀錄後，後續
    調查筆錄是由其他資深員警處理，伊沒有再介入；在他們來
    報案之前，警方並不知道被告2 人是假結婚等語（見本院卷
    第49至51頁），足見被告乙○○上開警詢中所言係出於其自
    由意志，參以證人丁○○於本院審理中證稱：被告乙○○工
    作一向很不穩定，且名下沒有財產，生活過得不是很好，所
    以伊都會資助他，平均每月資助5 、6 千元；被告乙○○在
    去大陸娶妻之前，並未特別向伊借大筆的錢，也沒有提到有
    無付聘金給對方的事；後來被告乙○○去警局自首後，他有
    主動跟伊說他跟丙○○去自首假結婚的事，但他並沒有說到
    自首的內容是真是假等語（見本院卷第83、84、89、90頁）
    ，顯見被告乙○○於至大陸結婚前並未特意籌措聘金，以其
    自承當時郵局存款僅1 、2 萬元等情，若非本案為相關費用
    均由不法集團支應之假結婚，被告乙○○實無力負擔結婚費
    用，況若被告乙○○於自首時確係遭丙○○要求而被迫虛偽
    陳述假結婚乙事，其嗣於向丁○○提及此事時，理應表達自
    身委屈以圖公道，亦無對自首內容不置可否之理，堪認被告
    乙○○於警詢中所言屬實無疑，其嗣於偵訊、審理中翻異前
    詞所為之辯解，洵難置採。
  (二)至證人丙○○於本院審理中雖另證稱：伊與被告乙○○並未
    住在一起，被告乙○○只有在平常向伊要錢或是過年來圍爐
    時才會到伊住處，平常家族婚喪喜慶的紅包、白包都是伊及
    其他3 個兄弟在出錢，被告乙○○都不會出，因為他沒有在
    工作；某一年過年時，被告乙○○到伊家時，有跟伊說他在
    大陸娶一個大陸女子回來，並拿一本紅色的大陸結婚證書給
    伊看，伊也沒有仔細看，只說有結婚就好了，但伊及其他親
    戚都沒有看過那個女子，被告乙○○也沒有宴客；後來因被
    告乙○○常常生病，伊怕祖產被騙走，就與被告乙○○一起
    去區公所戶籍課想辦離婚，但區公所說女方沒來不能辦，叫
    伊去警察局，伊就與被告乙○○一起去警察局，當時被告乙○○跟警察說他跟被告戊○○一年當中很少在一起，並跟警
    察說被告戊○○的住處，叫警察去找她；被告乙○○沒有跟
    伊說過他是假結婚，也沒說到有結婚有收錢的事，只說是正
    式結婚，並有拿一本中國大陸的紅色簿子，裡面有他們二人
    的照片，應該是真的，但伊沒有看過被告戊○○；伊在警詢
    中沒有說過被告2 人是假結婚，當初是因為伊姪子丁○○怕
    萬一被告乙○○死後，祖產會遭被告戊○○奪走，且伊都沒
    看過被告戊○○，所以丁○○叫伊帶被告乙○○去自首，想
    逼被告2 人離婚，伊才會叫被告乙○○一起去警局報案，而
    因被告乙○○比較沒主見，且平常就很怕伊，所以伊一叫，
    他就跟著伊去報案，沒有表示反對，後來被告戊○○也有到
    派出所做筆錄，伊才看到她；報案之後，在伊父親的小老婆
    過世的喪禮上，伊有看到被告戊○○以被告乙○○老婆之名
    義去祭拜；伊記得被告戊○○有到過伊家1 、2 次，但時間
    已不記得；被告乙○○的住處與丁○○的住處相連，伊很少
    去被告乙○○的住處，都是他過來伊住處，所以伊不知道被
    告戊○○的衣物有無放在被告乙○○的住處；伊已忘了有無
    在警詢中稱被告乙○○在圍爐時說他是假結婚的事等語（見
    本院卷第41至48頁），而與其於警、偵訊中所言不符，惟查
    證人丙○○與被告乙○○既為同胞兄弟，其因顧及手足情誼
    ，已難期其於本院審理中仍能毫無偏頗據實證述，且證人丙○○所稱與被告乙○○到警局自首之原因，係為逼被告2 人
    離婚，亦核與被告乙○○所謂因丙○○想看到被告戊○○而
    帶其去自首等語不符，難認證人丙○○上開證言可採；又被
    告及辯護人前於本院準備程序中陳稱被告乙○○之日常生活
    均由證人丁○○照料，證人丁○○對被告乙○○是否有結婚
    事實有相當瞭解云云（見本院卷第21頁），惟經本院依其聲
    請傳訊證人丁○○後，證人丁○○到庭證稱：伊與被告乙○○不定期見面，有時是伊主動去找他，但伊都不會在他家過
    夜，有時是他到伊住處，伊有見過被告戊○○幾次，有時候
    被告戊○○拿健保費給伊，有時伊去找被告乙○○，被告戊○○剛好在那裡，因伊去健保局問過被告2 人可否分開繳健
    保費，健保局說不行，伊就請被告乙○○跟被告戊○○講，
    伊已經先幫他們2 人繳健保費，被告戊○○回來的時候要把
    她應付的健保費給伊，後來被告戊○○也有把健保費給伊；
    有一次在97年春天時，伊還聽到被告戊○○說她跟被告乙○○在吵架，因為被告戊○○說被告乙○○晚上睡覺不洗澡，
    但他們實際吵架原因伊不清楚；但因伊不常去被告乙○○住
    處，故伊不知道被告2 人平時有無住一起；被告乙○○說他
    多少有拿過被告戊○○的錢，金額多少伊不知道；被告乙○○每年過年都會到伊家吃年夜飯，有一年沒來，過了很久伊
    遇到他，問他這陣子為何沒看到人，他說他跑到大陸去結婚
    了，但他並未提及當時結婚的情況；伊並未要求被告乙○○
    離婚以避免被告戊○○分財產，因本來伊與被告乙○○雖有
    共有一間公館路的房子，但伊在起碼4 、5 年前就已向被告
    乙○○買過來，已過戶給伊，所以被告乙○○名下早就沒有
    財產了；伊沒有同時跟被告2 人一起吃過飯，但伊私下有跟
    被告乙○○一起吃過飯；伊對被告乙○○的日常生活情況不
    是很瞭解，也不知道他去大陸是真結婚還是假結婚，從被告
    戊○○入境至今，伊只看過被告戊○○5 次到10次左右，在
    伊二祖母98年6 月1 日過世時，被告戊○○有以媳婦身分出
    席喪禮，但除了這次以外，從92年迄今伊家族內的婚喪喜慶
    場合不止二祖母過世這一次，但伊在其他這些場合中都沒遇
    過被告戊○○，只有遇到被告乙○○；從92年迄今，被告乙○○從未帶戊○○到伊家去圍爐過，伊也不知道被告2 人有
    無同房居住等語（見本院卷第80至90頁），顯見證人丁○○
    除以金錢資助被告乙○○外，並未涉入被告乙○○之日常起
    居，亦甚少前往被告乙○○之住處，對被告2 人究是否真結
    婚乙事毫無概念，已不足為有利被告2 人之認定，況證人丁○○已明確否認曾因怕遭被告戊○○爭取財產，而要求丙○○帶同被告乙○○自首以迫被告2 人離婚，核與證人丙○○
    上開證述亦不相符，參諸被告自承其工作不穩定，名下存款
    無幾等情，業如前述，實無何財產可供被告戊○○爭取，益
    見證人丙○○於本院審理中所述，係迴護被告2 人之詞，不
    足採信。至證人丁○○雖證稱其自92年被告戊○○入境迄今
    ，曾見過被告戊○○5 至10次，有一次是在97年春天，被告
    戊○○曾因被告乙○○不洗澡就睡覺而與被告乙○○吵架，
    另有一次被告戊○○係於其二祖母喪禮中以媳婦身分出席等
    語，惟亦證稱上開被告2 人吵架原因，伊是聽被告戊○○說
    的，伊不知詳情，且被告乙○○每年都會到其住處吃年夜飯
    ，但從未帶過被告戊○○一起來，又其二祖母喪禮是在98年
    6 月1 日等語，細究其證言，其既未曾在被告乙○○住處過
    夜，其於92年迄今6 年間，縱偶有數次曾在被告乙○○住處
    見到被告戊○○，仍無法確認被告戊○○究有無與被告乙○○同住，且所謂被告2 人為日常瑣事爭吵乙節，亦係被告戊○○所轉述，被告戊○○出席長輩喪禮之日期又係在被告乙○○於98年4 月間至警局自首之後，被告戊○○復從未參與
    被告乙○○與丁○○間之年夜飯聚會，自均難證明被告2 人
    確有同居事實，仍不足執為有利被告2 人之認定，附予敘明
    。
  (三)綜上，本件事證已臻明確，堪認被告乙○○確係為賺取3 萬
    元酬金，而與被告戊○○虛偽結婚，據以申請被告戊○○來
    臺工作，2 人從無結婚之實甚明，被告2 人前揭所辯，洵屬
    事後圖卸之詞，不足採信，應依法論科。
  (四)公訴意旨另認被告乙○○除為賺取上開3 萬元酬金外，另圖
    自被告戊○○來臺後按月支付之1 萬元老公費，始配合假結
    婚云云，惟查，被告乙○○於警詢中明確陳稱：在伊到達大
    陸後，林姓男子在被告戊○○之家中只有跟伊說如果伊跟被
    告戊○○結婚，就有3 萬元可拿，之後伊也有拿到那3 萬元
    ，但林姓男子沒有再拿其他錢給伊等語（見偵卷第4 、6 頁
    ），並未提及尚可領取每月1 萬元之人頭費用，無法證明此
    部分費用亦屬被告乙○○同意辦理假結婚之前提要件；至被
    告乙○○於偵訊中雖陳稱：被告戊○○來台後，因伊沒有工
    作，被告戊○○就每月給伊1 萬元養伊等語（見偵卷第35頁
    ），核與被告戊○○於偵訊中陳稱：伊來台灣後，因為被告
    乙○○沒有工作，伊就每月給他1 萬元養他等語相符（見偵
    卷第36頁），惟此部分既係被告戊○○來台後始付予被告乙○○之費用，或係被告戊○○為感念被告乙○○提供來臺管
    道而自願照料其生活，或因被告乙○○見被告戊○○來臺後
    有工作賺錢，始另行向被告戊○○提出付費要求，均有可能
    ，此外，復無其他事證可佐，自不足認定此部分費用亦包含
    在被告乙○○初始同意假結婚之不法意圖中，附予敘明。
三、新舊法之比較：
  (一)按行為後法律有變更者，適用行為時之法律。但行為後之法
    律有利於行為人者，適用最有利於行為人之法律，刑法第2
    條第1 項定有明文。本件被告2 人為上開行為後，刑法總則
    編於94年2 月2 日修正公布後，於95年7 月1 日正式施行，
    而刑法第2 條第1 項固修正為「行為後法律有變更者，適用
    行為時之法律，但行為後之法律有利於行為人者，適用最有
    利於行為人之法律」，此乃為與刑法第1 條罪刑法定主義相
    互契合，而貫徹法律禁止溯及既往原則，係規範行為後法律
    變更所生新舊法律比較適用之準據法，故刑法第2 條第1 項
    雖經修正，但因屬適用法律之準據法，本身即無所謂比較新
    舊法之問題，應逕適用裁判時之修正施行後刑法第2 條之規
    定以決定適用之刑罰法律；又關於新舊法律變更之比較適用
    ，原則上應就罪刑有關之共犯、未遂犯、想像競合犯、牽連
    犯、連續犯、結合犯，以及累犯加重、自首減輕暨其他法定
    加減原因（如身分加減）等一切情形，綜其全部罪刑之結果
    而為比較（最高法院95年第8 次刑事庭會議關於中華民國刑
    法94年修正施行後之法律比較適用決議第一點第(四)小點參照
    ）再按行為後刑法條文經修正，惟無有利、不利情形者，非
    屬法律之變更，應依一般法律適用原則，適用裁判時法（最
    高法院95年第21次刑事庭會議決議）。查此次修法與本案罪
    刑相關者：
  1.查本件被告2 人所犯刑法第216 條、第210 條之罪之主刑為
    3 年以下有期徒刑、拘役或500 元以下罰金，被告犯罪時之
    刑法就罰金刑之規定，依修正前刑法第33條第5 款規定，罰
    金刑應處銀元1 元以上，並應依罰金罰鍰提高標準條例第1
    條規定，就其原定數額得提高為2 倍至10倍，但法律已依一
    定比率規定罰金或罰鍰之數額或倍數者，依其規定。惟前揭
    修正施行之刑法第33條第5 款則規定：「罰金：新臺幣一千
    元以上，以百元計算之」，而修正公布之刑法施行法第1 條
    之1 第2 項規定：「九十四年一月七日刑法修正時，刑法分
    則編未修正之條文定有罰金者，自九十四年一月七日刑法修
    正施行後，就其所定數額提高為三十倍，但七十二年六月二
    十六日至九十四年一月七日新增或修正之條文，就其所定數
    額提高為三倍」，比較修正前後之罰金刑輕重，該罰金刑之
    最低刑度於修法後已有加重，故以修正公布施行前之刑法規
    定較有利於被告。
  2.共同正犯部分：被告2 人行為時即修正前刑法第28條規定：
    「二人以上共同『實施』犯罪之行為者，皆為共同正犯。」
    ，修正後刑法第28條規定：「二人以上共同『實行』犯罪之
    行為者，皆為共同正犯。」，將舊法之「實施」修正為「實
    行」，而原「實施」之概念，包含陰謀、預備、著手及實行
    等階段之行為，修正後僅共同實行犯罪行為始成立共同正犯
    ，是修正後新法共同正犯之範圍已有限縮，排除陰謀犯、預
    備犯之共同正犯，新舊法就共同正犯之範圍既因此而有變動
    ，自屬犯罪後法律有變更，而非僅屬純文字修正，應有新舊
    法比較適用之問題（最高法院96年度臺上字第934 號裁判意
    旨參照），而本案被告乙○○與林姓男子間，及被告2 人間
    無論依新舊法均成立共同正犯，適用新法並未對被告2 人較
    有利，自應適用被告行為時即修正前之規定
  3.連續犯部分：修正後刑法已刪除第56條關於連續犯之規定，
    亦即本案前述2 次行使使公務員登載不實之犯行，如依修正
    後規定，應分論併罰再定其執行刑，此較諸修正前僅論以一
    罪並加重其刑，並未更有利於被告2 人。
  4.牽連犯部分：修正後刑法第55條已修正為：「一行為而觸犯
    數罪名者，從一重處斷。但不得科以較輕罪名所定最輕本刑
    以下之刑」，即原牽連犯部分之規定業已刪除，本案被告乙○○所犯行使使公務員登載不實及使大陸地區人民非法進入
    臺灣地區二罪間，有方法目的之牽連關係，如依修正前刑法
    第55條後段，應從一重之使大陸地區人民非法進入臺灣地區
    罪處斷，然若依修正後規定，因已無牽連犯規定，而前揭二
    犯行之時間、地點及犯罪構成要件均不相同，自應就此二罪
    分論併罰，再定其應執行刑，兩者相較之下，以修正前之規
    定較有利於被告。
  5.就自首部分，如依修正前刑法第62條，對於未發覺之罪自首
    而受裁判者，減輕其刑，然若依修正後刑法第62條，則僅「
    得」減輕其刑，而非必減輕其刑，比較新舊法，以修正前刑
    法第62條較有利於被告乙○○。
  6.綜上，整體比較新舊法結果，以修正前刑法較有利於被告2
    人，應依刑法第2 條第1 項前段，適用被告2 人行為時之修
    正前刑法及相關規定。
  7.另被告2 人於犯罪時之刑法第41條第1 項前段規定：「犯最
    重本刑為五年以下有期徒刑以下之刑之罪，而受六個月以下
    有期徒刑或拘役之宣告，因身體、教育、職業、家庭之關係
    或其他正當事由，執行顯有困難者，得以一元以上三元以下
    折算一日，易科罰金。」而易科罰金之折算標準，依修正前
    罰金罰鍰提高標準條例第2 條前段（現已刪除）規定，就其
    原定數額提高為100 倍折算1 日，則被告行為時之易科罰金
    折算標準，應以銀元100 元以上300 元以下之數額折算1 日
    ，經換算為新臺幣後，應以新臺幣300 元以上900 元以下折
    算1 日。該規定於95年7 月1 日修正施行後，於98年1 月21
    日再經公布修正，自98年9 月1 日施行；依現行刑法第41條
    第1 項前段：「犯最重本刑為五年以下有期徒刑以下之刑之
    罪，而受六個月以下有期徒刑或拘役之宣告者，得以新臺幣
    一千元、二千元或三千元折算一日，易科罰金。」另被告行
    為時之罰金罰鍰提高標準條例第2 條之規定，亦於98年4 月
    29日廢除，即依現行法係以新臺幣1 千元、2 千元或3 千元
    折算1 日，經比較結果，應依刑法第2 條第1 項前段規定，
    適用被告行為時刑法第41條第1 項前段、廢止前罰金罰鍰提
    高標準條例第2 條規定，諭知易科罰金之折算標準。
  (二)臺灣地區與大陸地區人民關係條例於被告乙○○行為後，業
    於92年10月29日修正公布，並自同年12月31日起施行，其中
    第79條第1 項之法定刑由「五年以下有期徒刑、拘役或科或
    併科新臺幣五十萬元以下罰金」，修正為「一年以上七年以
    下有期徒刑，得併科新臺幣一百萬元以下罰金」，比較新、
    舊法結果，以修正前舊法之規定有利於被告，依刑法第2 條
    第1 項前段規定，自應適用修正前之臺灣地區與大陸地區人
    民關係條例第79條第1 項規定論處。
四、按修正前臺灣地區與大陸地區人民關係條例第79條第1 項對
    於違反同條例第15條第1 款所定不得使大陸地區人民非法進
    入臺灣地區之處罰，旨在防止大陸地區人民非法進入臺灣地
    區，以維護臺灣地區之安全與安定；所稱「非法」，自應從
    實質上之合法性予以判斷，凡評價上違反法秩序之方法，均
    屬「非法」。參照行政程序法第119 條第1 款、第2 款規定
    ，受益人以詐欺、脅迫或賄賂方法，使行政機關作成行政處
    分者；或對重要事項提供不正確資料或為不完全陳述，致使
    行政機關依該資料或陳述而作成行政處分者，其信賴不值得
    保護。故在大陸地區通謀虛偽結婚，以不實之結婚證明辦理
    入境手續，憑以進入臺灣地區，其所持之入境許可文件雖係
    入出境主管機關所核發，形式上為合法，但因以虛偽方法而
    取得，即不具實質上之合法性，仍屬非法進入臺灣地區，是
    使大陸地區人民以假結婚真入境之脫法方式，進入臺灣地區
    者，即該當此罪（最高法院92年度臺上字第40號判決、94年
    度臺上字第1064號判決意旨參照）。又結婚應為結婚之登記
    ；結婚登記，應以當事人之一方為申請人，戶籍法第17條第
    1 項、第35條分別定有明文。而申請人於申請結婚戶籍登記
    時，應提出證明文件，經戶政事務所查驗後，應將受理登記
    資料登錄於電腦系統，戶籍法施行細則第13條、第17條亦定
    有明文。是關於結婚戶籍登記，戶政機關僅有形式審查權而
    無實質審查權，此觀戶籍法第76條「申請人故意為不實之申
    請或有關機關、學校、團體、人民故意提供戶政機關不實之
    資料者，處新臺幣九千元以下罰鍰」之規定自明，故倘申請
    人明知無結婚之實，卻使戶政機關公務員為結婚之登記，自
    應構成刑法第214 條之使公務員登載不實公文書罪。另境管
    局於核發大陸地區人民進入臺灣地區旅行證時，僅需形式查
    驗上開「大陸地區人民進入臺灣地區保證書」是否業經警員
    查核對保、結婚證明書、公證書等是否業經海基會認證，及
    是否備具戶籍謄本等相關文件，並未進行實質審查，故若申
    請人明知入境原因不實，卻使境管局公務員將該不實之事項
    登載於職務上所掌管之大陸同胞申請來臺之電腦報表公文書
    上，亦構成刑法第214 條之使公務員不實登載於職務上所掌
    之公文書罪（臺灣高等法院98年度上訴字第3658號判決意旨
    參照）。本件被告乙○○為賺取3 萬元酬金而配合辦理假結
    婚，使大陸地區人民即被告戊○○入境臺灣，核其此部分所
    為，係違反修正前臺灣地區與大陸地區人民關係條例第15條
    第1 款規定，應依同條例第79條第1 項使大陸地區人民非法
    進入臺灣地區罪處斷（起訴書認此部分應依現行臺灣地區與
    大陸地區人民關係條例第79條第2 項處斷，容有未洽，而其
    基本事實同一，本院自得依刑事訴訟法第300 條變更起訴法
    條）；另被告乙○○與被告戊○○共同辦理不實結婚登記後
    ，持相關文件向戶政事務所、境管局行使，使該等公務員登
    載不實，核該2 人此部分所為，均係犯刑法第216 條、第21
    4 條之行使使公務員登載不實文書罪。被告乙○○就上開意
    圖營利使大陸地區人民非法進入臺灣地區部分之犯行，與真
    實姓名年籍不詳之林姓成年男子間，及就行使使公務員登載
    不實文書部分犯行，與被告戊○○間，各有犯意聯絡及行為
    分擔，皆為共同正犯。被告2 人使公務員登載不實之低度行
    為，均為嗣後行使之高度行為所吸收，不另論罪。被告2 人
    先後2 度行使使公務員登載不實文書犯行，時間緊接，目的
    同一，觸犯構成要件相同之罪名，顯係基於概括犯意反覆為
    之，應依修正前刑法第56條之規定，以一罪論，並加重其刑
    。被告乙○○所犯上開使大陸地區人民非法進入臺灣地區罪
    、行使使公務員登載不實文書罪間，有方法目的之牽連關係
    ，應依修正前刑法第55條牽連犯之規定，從較重之使大陸地
    區人民非法進入臺灣地區罪處斷。另被告乙○○於本件犯罪
    未經有偵查權限之公務機關發現前，主動至警局自首犯行，
    有前揭受理各類案件紀錄表及警詢筆錄可稽，是被告既已向
    該管公務員申述犯罪事實進而接受裁判，縱其嗣於偵、審中
    翻異前詞，仍已合於自首之要件，應依修正前刑法第62條前
    段規定減輕其刑，並依法先加後減。爰審酌被告乙○○為圖
    金錢，與共犯配合與被告戊○○假結婚，並使被告戊○○入
    境臺灣，又與被告戊○○共同持不實結婚文件使相關公務員
    登載不實，且於犯後仍飾詞圖卸，不知悔改，惟念其2 人均
    無前科，暨其品行、智識程度等一切情狀，分別量處如主文
    所示之刑，並就被告戊○○部分依修正前相關規定諭知易科
    罰金之折算標準。又被告2 人犯罪時間均在96年4 月24日以
    前，且本院量處被告2 人之刑度均未逾1 年6 月，復無該條
    例其他不予或不得減刑之情形，爰依同條例第2 條第1 項第
    3 款規定，就被告2 人前揭刑度均減輕其刑，並就被告戊○○部分諭知易科罰金之折算標準。至被告乙○○向林姓男子
    收取之3 萬元酬金，固屬被告乙○○所有因本件犯罪所得之
    物，惟並未扣案，亦非違禁物，為免日後執行困難，爰不予
    宣告沒收；又被告乙○○自被告戊○○入境後每月向被告戊○○收取之1 萬元費用，尚不足認定係其當時同意配合辦理
    假結婚之前提要件，業如前述，亦無其他證據證明與本件犯
    罪相關，亦不予宣告沒收，附予敘明。
據上論斷，應依刑事訴訟法第299 條第1 項前段、第300 條，（
修正前）臺灣地區與大陸地區人民關係條例第79條第2 項、第1
項，刑法第11條前段、第2 條第1 項前段、（修正前）第28條、
第216 條、第214 條、（修正前）第55條後段、（修正前）第56
條、（修正前）第62條前段，（修正前）第41條第1 項前段，（
廢止前）罰金罰鍰提高標準條例第2 條前段，現行法規所定貨幣
單位折算新臺幣條例第2 條，刑法施行法第1 條之1 ，中華民國
九十六年罪犯減刑條例第2 條第1 項第3 款、第7 條，判決如主
文。
本案經檢察官蔡元仕到庭執行職務。
中    華    民    國    98    年    12    月    31    日
                  刑事第五庭審判長法  官  林秀鳳
                                  法  官  吳維雅
                                  法  官  黃珮茹
以上正本證明與原本無異。
如不服本判決應於收受判決後10日內向本院提出上訴書狀，並應
應敘述具體理由。其未敘述上訴理由者，應於上訴期間屆滿後20
日內向本院補提理由書(均須按他造當事人之人數附繕本)「切勿
逕送上級法院」。
                                  書記官  張馨尹
中    華    民    國    98    年    12    月    31    日
附錄論罪法條：
修正前臺灣地區與大陸地區人民關係條例第79條
違反第十五條第一款規定者，處五年以下有期徒刑、拘役或科或
併科新臺幣五十萬元以下罰金。
以犯前項之罪為常業者，處一年以上七年以下有期徒刑，得併科
臺幣一百萬元以下罰金。
第一項之未遂犯罰之。
中華民國刑法第214條
明知為不實之事項，而使公務員登載於職務上所掌之公文書，足
以生損害於公眾或他人者，處三年以下有期徒刑、拘役或五百元
以下罰金。
中華民國刑法第216條
行使第二百十條至第二百十五條之文書者，依偽造、變造文書或
登載不實事項或使登載不實事項之規定處斷。


司法院資訊處製作；財團法人民間司法改革基金會備份。
